臺灣高等法院刑事判決
109年度上訴字第2386號
上  訴  人  臺灣新北地方檢察署檢察官
被      告  林明和




上列上訴人因被告違反藥事法案件，不服臺灣新北地方法院109
年度訴字第184號，中華民國109年6月3日第一審判決（起訴案號
：臺灣新北地方檢察署108年度偵續一字第11號），提起上訴，
本院判決如下：
    主  文
上訴駁回。
    理  由
一、公訴意旨略以：被告林明和明知前透過手機通訊軟體Grindr
    向不詳之人所購得之G水（經檢驗確認為伽瑪丁內酯【gamma
    -Butyrolactone,GBL】)，含有經人體服用後致生助性、頭
    暈、嗜睡等生理、心理反應，足以影響人類身體結構及生理
    機能成分之藥品，係屬未經核准擅自製造之偽藥，依法不得
    販賣，竟基於販賣偽藥之犯意，於民國107年6月19日20時許
    ，在不詳處所使用其所有Iphone6手機1支，在Grindr以公開
    暱稱「Hi有需要g水嗎，有威」，刊登販賣前開G水偽藥之訊
    息，招攬不特定人與之交易，並以該手機與不特定買家透過
    網路通訊軟體聯繫。適新北市政府警察局永和分局警員陳彥
    名於107年6月19日晚間，執行網路巡邏時發現上情，遂於同
    年月20日3時許佯裝買家，透過網路與被告聯繫達成以新臺
    幣(下同)1,000元之價格，向被告購買上開G水30ml之合意，
    並約定於同年月21日1時許，在新北市○○區○○路0段000巷0號
    前交付毒品及給付價金。被告知悉所為係違法行為，兼以警
    覺性高，為降低遭查緝風險，先將所欲販售之G水藏放在上
    址旁圍牆上，迨於同日2時25分許，被告與陳彥名在上址見
    面，收受陳彥名交付1,000元並認無疑後，始告知陳彥名G水
    藏放在旁邊圍牆上，陳彥名旋即表明警察身分，並扣得上開
    含伽瑪丁內酯成分之G水1瓶(毛重33.38公克、淨重27.6607
    公克)、Iphone6手機1支(IMEI：000000000000000)。因認被
    告涉犯藥事法第83條第4項、第1項之明知為偽藥而販賣未遂
    罪嫌（起訴書記載涉犯刑法第83條第1項之明知為偽藥而販
    賣罪嫌，業經公訴檢察官當庭更正）等語。
二、按犯罪事實應依證據認定之，無證據不得認定犯罪事實。不
    能證明被告犯罪者，應諭知無罪之判決，刑事訴訟法第154
    條第2項、第301條第1項分別定有明文。而認定犯罪事實所
    憑之證據，雖不以直接證據為限，間接證據亦包括在內；然
    而無論直接或間接證據，其為訴訟上之證明，須於通常一般
    之人均不致有所懷疑，而得確信其為真實之程度者，始得據
    為有罪之認定，倘其證明尚未達到此一程度，而有合理之懷
    疑存在，致無從為有罪之確信時，即應為無罪之判決（最高
    法院76年台上字第4986號裁判先例意旨參照）。又刑事訴訟
    法第161條第1項規定：檢察官就被告犯罪事實，應負舉證責
    任，並指出證明之方法。因此，檢察官對於起訴之犯罪事實
    ，應負提出證據及說服之實質舉證責任。倘其所提出之證據
    ，不足為被告有罪之積極證明，或其指出證明之方法，無從
    說服法院以形成被告有罪之心證，基於無罪推定之原則，自
    應為被告無罪判決之諭知（最高法院92年台上字第128號裁
    判先例意旨參照）。另藥事法第20條規定「本法所稱偽藥者
    ，係指藥品經稽查或檢驗有左列各款情形之一者：一、未經
    核准，擅自製造者。二、所含有效成分之名稱，與核准不符
    者。三、將他人產品抽換或摻雜者。四、塗改或更換有效期
    間之標示者」可參。
三、公訴意旨認被告涉犯上開罪嫌，無非係以被告於警詢及偵查
    中之供述、警員陳彥名出具之職務報告1份、臺北榮民總醫
    院107年8月17日北榮毒鑑字第C0000000號毒品成分鑑定書1
    份、衛生福利部食品藥物管理署(現改制為衛生福利部食品
    藥物管理署，下沿新制)108年3月8日FDA藥字第108900417號
    函1份、新北市政府警察局永和分局搜索扣押筆錄及扣押物
    品目錄表、新北市政府警察局永和分局得和所蒐證照片各1
    份等為其主要論據。訊據被告堅詞否認有何明知為偽藥而販
    賣未遂犯行，辯稱：本案我販買給喬裝為買家的警員之液體
    1瓶，是我在化工行購買的，我有去查過，它是清潔劑，品
    名叫作「丁內酯」，我只有分裝，沒有添加任何東西進去，
    因為它在化工行就可以買得到，所以我認為應該不是偽藥，
    且警方是用惡劣的釣魚手法偵辦本案，有違憲法之精神等語
    。經查：
(一)被告於107年6月19日20時許，在不詳處所以其所有Iphone6
    手機1支，在通訊軟體Grindr以「Hi有需要g水嗎，有威」為
    暱稱，適新北市政府警察局永和分局警員陳彥名於同日晚間
    執行網路巡邏時發現上情，遂於翌(20)日3時許喬裝買家，
    透過網路與被告聯繫後，雙方達成以1,000元之價格購買上
    開液體即「g水」30ml之合意，並約定於次(21)日1時許，在
    新北市○○區○○路0段000巷0號前見面，交付上開液體及價金
    。迨同年月21日2時25分許，被告與警員陳彥名在上址見面
    ，並收受警員陳彥名交付之1,000元價金後，被告即告知警
    員陳彥名上開液體1瓶藏放在旁邊圍牆上，警員陳彥名旋即
    表明警察身分而當場逮捕被告，並扣得上開含伽瑪丁內酯(G
    BL)成分之液體1瓶(毛重33.38公克、淨重27.6607公克)及上
    開Iphone6行動電話1支(IMEI：000000000000000號)等客觀
    事實，為被告於原審及本院所不否認(見原審卷第56頁，本
    院卷第57至58、77頁），並有新北市政府警察局永和分局得
    和派出所警員陳彥名107年6月21日職務報告（見偵字第1970
    1號卷〈下稱偵卷〉第5頁)、新北市政府警察局永和分局搜索
    扣押筆錄(見偵卷第10至11頁反面)、扣押物品目錄表(見偵
    卷第12頁)、扣押物品收據(見偵卷第13頁)、對話紀錄擷圖
    、查獲現場及扣案液體1瓶照片(見偵卷第25至29頁)、臺北
    榮民總醫院107年8月17日北榮毒鑑字第C0000000號毒品成分
    鑑定書(見偵卷第75頁)在卷可稽，是此部分事實，固堪認定
    。
(二)扣案之液體G水1瓶，經臺北榮民總醫院以氣相層析質譜儀（
    GC/MS）法鑑定，結果僅檢出含伽瑪丁內酯(GBL)成分，而伽
    瑪丁內酯(GBL)之化學結構雖與第二級毒品伽瑪羥基丁酸(GH
    B)相似，惟伽瑪丁內酯(GBL)目前尚未列管等情，有前揭臺
    北榮民總醫院107年8月17日北榮毒鑑字第C0000000號毒品成
    分鑑定書附卷足憑，足徵扣案含伽瑪丁內酯(GBL)成分之液
    體1瓶非屬毒品危害防制條例所列管之毒品。又關於伽瑪丁
    內酯(GBL)是否屬藥事法所規範之偽藥或禁藥一節，經臺灣
    新北地方檢察署檢察官及原審先後向中央主管機關即衛生福
    利部食品藥物管理署函詢，據該署回覆略以「經查伽瑪丁內
    酯(Gamma-butyrolactone,GBL)屬伽瑪羥基丁酸(Gamma-hydr
    oxybutyrate,GHB)的前驅物(precursor)，在人體內會產生
    伽瑪羥基丁酸(Gamma-hydroxybutyrate,GHB)，具有影響中
    樞神經之作用，惟目前尚無發現醫療用途，且用途廣泛，可
    用於工業用途，故尚難以藥事法論處」、「『Gamma-butyrol
    actone(GBL)』為Gamma-hydroxybutyrate(GHB，γ羥基丁酸)
    的前驅物(precursor)，在體內會生成GHB，該成分具有影響
    中樞神經之作用，惟目前尚無發現醫療用途發表。」等節，
    亦有衛生福利部食品藥物管理署108年3月8日FDA藥字第1089
    900417號函(見偵續字第35號卷第6頁)、衛生福利部食品藥
    物管理署109年4月21日FDA藥字第1099901414號函(見原審卷
    第71頁)在卷足據，而伽瑪丁內酯(GBL)是一種易潮解的無色
    油狀液體，有較弱的特徵氣味並且能溶於水，且是化學中的
    一個常見溶劑和反應試劑，它也被用作一種芳香物、去汙劑
    、氰基丙烯酸酯去除劑、除漆劑以及一些液體鋁電解電容器
    的溶劑等情，復有伽瑪丁內酯(GBL)之維基百科查詢資料(見
    原審卷第83至85頁）存卷可參，此節核與衛生福利部食品藥
    物管理署上開函覆內容稱伽瑪丁內酯(GBL)可用於工業用途
    一節相符，足徵伽瑪丁內酯(GBL)目前尚未發現醫療用途，
    自難認屬藥事法第20條所稱之「偽藥」甚明。被告辯稱本案
    扣案之液體1瓶是其在化工行購買的清潔劑，應非偽藥等語
    ，尚非全然無據，已難認其有何販賣偽藥之客觀犯行。再者
    ，被告於警詢及偵查中均供稱：扣案之液體1瓶是化工清潔
    劑等語(見偵卷第6頁反面、8頁反面)；於原審審理中供稱：
    本案扣案之液體1瓶，是我在化工行購買的，我有去查過，
    它是清潔劑，品名叫作「丁內酯」，我只有分裝，沒有添加
    任何東西進去，因為它在化工行就可以買得到，所以我認為
    應該不是偽藥等語(見原審卷第55、147至149頁），則被告
    主觀上是否有明知為偽藥而販賣之犯意，亦非無疑。從而，
    本案既無從積極認定被告有販賣偽藥之主觀犯意及客觀犯行
    ，自不成立公訴意旨所指之明知為偽藥而販賣未遂犯行，尚
    無從遽以該罪罪責相繩。
(三)公訴檢察官於原審論告時以被告前於107年5月17日即因販賣
    第二級毒品伽瑪羥基丁酸(GHB)未遂犯行遭查獲，並經臺灣
    臺北地方法院以107年度訴字第937號判處罪刑，被告不服提
    起上訴，復經本院108年度上訴字第3226號判決駁回上訴，
    最高法院109年度台上字第2439號判決上訴駁回而確定(下稱
    前案)等情，主張被告本案應有販賣第二級毒品之主觀犯意
    而應成立販賣第二級毒品未遂罪(見原審卷第148至149頁)。
    然被告所涉此部分販賣第二級毒品犯行，業經偵查檢察官認
    犯罪事證不足而不另為不起訴處分(見原審卷第23至24頁)，
    且基於「習性推論禁止之法則」(Non-propensity Uses of 
    Character Evidence)，任何人之犯罪前科、非行或行為紀
    錄，不得以之為品格證據，作為證明其涉犯本案犯罪行為之
    用，而被告於本院審理中已供稱：我朋友有跟我說過本案扣
    案之液體1瓶與真正的G水(GHB)好像不一樣，G水是有成癮性
    ，但是我在化工行買的是不會成癮，所以我認為它應該不是
    毒品等語(見原審卷第147頁)，則在前案與本案之具體情節
    尚非完全相同(前案是販賣第二級毒品伽瑪羥基丁酸【GHB】
    ，本案則是販賣非屬毒品、亦非偽藥之伽瑪丁內酯【GBL】)
    ，且二者間亦無「驚人相似性」之特徵之情況下，自不得以
    被告曾有販賣第二級毒品伽瑪羥基丁酸(GHB）未遂之前科，
    遽認被告本案亦有販賣第二級毒品之主觀犯意而應成立販賣
    第二級毒品未遂罪，公訴檢察官上開主張委無足採，而公訴
    檢察官係就起訴事實，另行主張該當於其他罪名，法院審理
    之範圍為檢察官起訴之事實，本不受檢察官主張犯罪法條及
    罪名之拘束，併此指明。
四、綜上，依檢察官所舉事證及法院調查所得事證，並未達於通
    常人均不致有所懷疑而得確信之程度，尚難遽為被告有罪之
    認定；此外，復查無其他積極證據足認被告確有公訴意旨所
    指之明知為偽藥而販賣未遂，或原審公訴檢察官所指之販賣
    第二級毒品未遂犯行，檢察官上訴猶指，綜核被告與喬裝買
    家員警之交易過程，可資認定被告係出於販賣偽藥之目的而
    為，而具有販賣偽藥之故意，應論以販賣偽藥罪等語，然查
    被告所欲賣出之標的物，業據中央衛生主管機關函覆以無從
    以藥事法論處(如前述)，而扣案之物有其通常效用存在，亦
    為一般人所普遍認知，檢察官上訴意旨顯已超越中央衛生主
    管機關對藥事法之法規範意旨，及一般人通常之法律認知，
    而不足取，準此，原審以被告被訴之罪不能證明，諭知被告
    無罪之判決，核無不合。檢察官上訴無理由，應予駁回。
據上論斷，應依刑事訴訟法第368條，判決如主文。
本案經檢察官江祐丞提起公訴及上訴，檢察官孟玉梅到庭執行職
務。
中　　華　　民　　國　　109 　年　　9 　　月　　22　　日
                  刑事第二十一庭審判長法　官  許宗和
                                      法　官  黃玉婷
                                      法　官  黃惠敏
以上正本證明與原本無異。
檢察官如不服本判決，應於收受送達後20日內向本院提出上訴書
狀，惟須受刑事妥速審判法第9條限制。其未敘述上訴之理由者
，並得於提起上訴後20日內向本院補提理由書(均須按他造當事
人之人數附繕本)「切勿逕送上級法院」。
刑事妥速審判法第9條：
除前條情形外，第二審法院維持第一審所為無罪判決，提起上訴
之理由，以下列事項為限：
一、判決所適用之法令牴觸憲法。
二、判決違背司法院解釋。
三、判決違背判例。
刑事訴訟法第 377 條至第 379 條、第 393 條第 1 款之規定，
於前項案件之審理，不適用之。
                                      書記官  吳錫欽
中　　華　　民　　國　　109 　年　　9 　　月　　23　　日